臺灣臺中地方法院民事判決　九十一年度訴字第一四一一號
　　原　　　告　寅○○
　　被　　　告　辰○○
　　　　　　　　丑○○
　　　　　　　　Ｌ○○
　　　　　　　　午○○
　　　　　　　　丁○○○
　　　　　　　　卯○○
　　　　　　　　庚○○
　　　　　　　　己○○
　　　　　　　　癸○○
　　　　　　　　壬○○
　　　　　　　　子○○
　　　　　　　　辛○○
　　　　　　　　未○○
　　　　　　　　天○○
　　　　　　　　酉○○
　　　　　　　　申○○
　　　　　　　　Ｃ○○
　　　　　　　　黃○○
　　　　　　　　Ｅ○○
　　　　　　　　Ｂ○○
　　　　　　　　Ｆ○○
　　　　　　　　Ｄ○○
　　　　　　　　戊○○○
　　　　　　　　Ａ○○
　　　　　　　　地○○
　　　　　　　　宇○○
　　　　　　　　玄○○
　　　　　　　　宙○○
　　　　　　　　戌○○
　　　　　　　　Ｇ○○○
　　　　　　　　亥○○
　　　　　　　　巳○○
　　　　　　　　乙　○
　　　　　　　　Ｉ○○
　　　　　　　　丙○○
　　　　　　　　Ｈ○○
　　　　　　　　Ｊ○○
　　　　　　　　甲○○○
　　　　　　　　Ｋ○○
右當事人間請求分割共有物事件，本院判決如左：
    主      文
被告辰○○、丑○○、Ｌ○○、午○○、洪玉蓮、卯○○、庚○○、己○○、癸○○
、壬○○、子○○、辛○○、洪娘、天○○、酉○○、申○○、Ｃ○○、黃○○、
Ｅ○○、Ｂ○○、Ｆ○○、Ｄ○○、戊○○○、Ａ○○、地○○、宇○○、玄○○、
宙○○、戌○○、Ｇ○○○、亥○○、乙○、Ｉ○○、丙○○、Ｈ○○、Ｊ○○、甲○○○、Ｋ○○應就其被繼承人洪牛所有坐落台中縣大里市○○段一二八四地號、地
目建、面積零點零捌肆玖點零玖公頃土地應有部分三分之一辦理繼承登記。
兩造共有之前項土地准予分割，分割方法如附圖所示：編號一二八四─Ａ００二部分
面積零點零貳捌參零參公頃分歸原告寅○○取得；編號一二八四─Ａ００一部分面積
零點零貳捌參零參公頃分歸被告巳○○取得；編號一二八四部分，面積零點零貳捌參
零參公頃分歸被告辰○○、丑○○、Ｌ○○、午○○、洪玉蓮、卯○○、庚○○、己○○、癸○○、壬○○、子○○、辛○○、洪娘、天○○、酉○○、申○○、Ｃ○○、黃○○、Ｅ○○、Ｂ○○、Ｆ○○、Ｄ○○、戊○○○、Ａ○○、地○○、宇○○、玄○○、宙○○、戌○○、Ｇ○○○、亥○○、乙○、Ｉ○○、丙○○、Ｈ○○
、Ｊ○○、甲○○○、Ｋ○○按應繼分比例保持公同共有。
訴訟費用由被告巳○○負擔三分之一，被告辰○○、丑○○、Ｌ○○、午○○、洪玉
蓮、卯○○、庚○○、己○○、癸○○、壬○○、子○○、辛○○、洪娘、天○○
、酉○○、申○○、Ｃ○○、黃○○、Ｅ○○、Ｂ○○、Ｆ○○、Ｄ○○、戊○○○
、Ａ○○、地○○、宇○○、玄○○、宙○○、戌○○、Ｇ○○○、亥○○、乙○、
Ｉ○○、丙○○、Ｈ○○、Ｊ○○、甲○○○、Ｋ○○連帶負擔三分之一，餘由原告
負擔。
    事    實
甲、原告方面：
  一、聲明：如主文第一、二項所示。
  二、陳述：
    （一）坐落台中縣大里市○○段一二八四地號，地目建，面積零點零八四九零九
          公頃土地（以下簡稱系爭土地），原為原告寅○○、被告巳○○及訴外人
          洪牛所共有，應有部分各三分之一。原共有人洪牛（已歿）於民國（下同
          ）六十一年八月二十九日死亡，其遺產由其配偶即訴外人洪林換（已歿）
          及子女即訴外人洪清亮（已歿）、洪烏毛（已歿）、黃洪金鳳（已歿）與
          被告辰○○、丑○○、Ｌ○○各按應繼分七分之二，養女即訴外人洪氏瑾
          （已歿）按應繼分七分之一共同繼承，惟均未辦理繼承登記。嗣洪林換於
          七十年一月二十日死亡，其對洪牛遺產之應繼分由其子女即被告丑○○、
          Ｌ○○二人及養子賴金德（已歿）再轉繼承，故被告丑○○、Ｌ○○及案
          外人賴金德對洪牛遺產之應繼分各三分之一，即各對洪牛應繼分為四十五
          分立二，被告丑○○、Ｌ○○二人合計對洪牛繼分為四十五分之八。嗣賴
          金德於八十三年八月九日死亡，由被告乙○、Ｉ○○、丙○○、Ｈ○○、
          Ｊ○○、甲○○○、Ｋ○○繼承，應繼分各七分之一，即各對洪牛應繼分
          三一五分之二；又洪清亮於八十二年三月二十日死亡，其對洪牛遺產之應
          繼分由其子女即被告午○○、洪玉蓮、卯○○再轉繼承，上述三人對洪牛
          遺產之應繼分各為四十五分之二；再洪烏毛於七十八年六月三日死亡，其
          對洪牛遺產之應繼分由其子女即被告庚○○、己○○、癸○○、壬○○、
          子○○、辛○○、洪娘、天○○、酉○○、申○○再轉繼承，上開十人
          對洪牛遺產之應繼分各為一百五十分之二；繼黃洪金鳳於八十九年五月三
          日死亡，其對洪牛遺產之應繼分由其子女即被告Ｃ○○、黃○○、Ｅ○○
          、Ｂ○○、Ｆ○○、Ｄ○○、戊○○○、Ａ○○再轉繼承，上揭八人對洪
          牛遺產之應繼分各為一百二十分之二；另洪氏瑾於六十四年五月十七日死
          亡，其對洪牛遺產之應繼分由其子女即被告地○○、宇○○、玄○○、陳
          慶松、戌○○、Ｇ○○○、亥○○再轉繼承，上列七人對洪牛遺產之應繼
          分各為一百零五分之一，亦均未辦理繼承登記。
    （二）系爭土地兩造未訂有不分割之特約，然因洪牛之繼承人眾多，分散各地未
          辦理繼承登記，致就分割方法無從獲致協議，為此依民法第八百二十四條
          第二項訴請首開為繼承人之被告辦理繼承登記，並准予裁判分割系爭土地
          及依附圖所示分割方法分割。
    （三）被告丑○○丑○○與其餘被告辰○○等三十七人（除被告巳○○外），均
          為案外人洪牛之繼承人，於各該繼承人分割遺產前，就本件因分割取得之
          土地仍應保持公同共有，被告丑○○請求自遺產其中單獨分割應非法之所
          許。
  三、證據：提出土地登記簿謄本一件、地籍圖謄本一件、戶籍謄本三十九件、繼承
      系統表、本院八十九年度訴字第二九六八號判決書一份等，並請求引用上揭八
      十九年度訴字第二九六八號卷證及複丈分割圖為證。
乙、被告方面：
  壹、被告丑○○部分
    一、聲明：同意分割，不同意原告主張分割方案。
    二、陳述：不同意原告所提分割方案，希望臨路以供使用。
  貳、被告巳○○部分：被告未於最後言詞辯論期日到場，據其先前到場陳述為：伊
      擬另將道路劃分出來等語。
  參、被告辰○○、Ｌ○○、午○○、洪玉蓮、卯○○、庚○○、己○○、癸○○、
      壬○○、子○○、辛○○、洪娘、天○○、酉○○、申○○、Ｃ○○、黃○○、Ｅ○○、Ｂ○○、Ｆ○○、Ｄ○○、戊○○○、Ａ○○、地○○、宇○○
      、玄○○、宙○○、戌○○、Ｇ○○○、亥○○、乙○、Ｉ○○、丙○○、Ｈ
      ○○、Ｊ○○、甲○○○、Ｋ○○部分：上揭被告均未於言詞辯論期日到場，
      亦未提出準備書狀作何聲明或陳述。
    理    由
甲、程序方面：
    被告巳○○、辰○○、Ｌ○○、午○○、洪玉蓮、卯○○、庚○○、己○○、癸○○、壬○○、子○○、辛○○、洪娘、天○○、酉○○、申○○、Ｃ○○、
    黃○○、Ｅ○○、Ｂ○○、Ｆ○○、Ｄ○○、戊○○○、Ａ○○、地○○、宇○○、玄○○、宙○○、戌○○、Ｇ○○○、亥○○、乙○、Ｉ○○、丙○○、Ｈ
    ○○、Ｊ○○、甲○○○、Ｋ○○經合法通知，均未於言詞辯論期日到場，核均
    無民事訴訟法第三百八十六條各款所列情形，爰依原告聲請，由其一造辯論而為
    判決。
乙、得心證之理由：
  一、本件原告主張坐落台中縣大里市○○段一二八四地號，地目建，面積零點零八
      四九零九公頃之土地（以下稱系爭土地），原為原告寅○○、被告巳○○及訴
      外人洪牛所共有，應有部分各三分之一，各共有人間並未有不能分割之特約，
      又未能協議分割。而原共有人洪牛已死亡，其配偶洪林換，其子洪清亮、洪烏
      毛、黃洪金鳳、養女洪氏瑾其後亦已死亡，被告辰○○、丑○○、Ｌ○○、午
      ○○、洪玉蓮、卯○○、庚○○、己○○、癸○○、壬○○、子○○、辛○○
      、洪娘、天○○、酉○○、申○○、Ｃ○○、黃○○、Ｅ○○、Ｂ○○、Ｆ
      ○○、Ｄ○○、戊○○○、Ａ○○、地○○、宇○○、玄○○、宙○○、戌○○、Ｇ○○○、亥○○、乙○、Ｉ○○、丙○○、Ｈ○○、Ｊ○○、甲○○○
      、Ｋ○○為繼承人，至今尚未辦理繼承登記，爰請求被告辰○○等三十八人（
      即除被告巳○○以外之被告）辦理繼承登記，以及請求裁判分割系爭土地並依
      附圖所示分割方法分割等情，業據其提出土地登記簿謄本、地籍圖謄本、戶籍
      謄本、繼承系統表為證，被告丑○○對此並無異詞，被告巳○○未於最後言詞
      辯期日到場，據其前到場所為之聲明及陳述對此並不爭執，其餘被告辰○○等
      三十七人均未於言詞辯論期日到場，亦未提出書狀作何聲明或陳述，自堪信為
      真實。
  二、按共有人得隨時請求分割共有物，但因物之使用目的不能分割或契約定有不可
      分割之期限者，不在此限；又共有物之分割，依共有人協議之方法行之，分割
      之方法不能協議者，法院得依任何共有人之聲請，以原物分配於各共有人，民
      第八百二十三條第一項、第八百二十四條一項及第二項第一款分別定有明文。
      。查本件系爭土地為建地，有土地登記謄本在卷可憑，依其使用目的並非不能
      分割，而兩造間並無不分割之協議，亦無分管之約定，及兩造間不能達成分割
      之協議等情，復為兩造所不爭執，是依上開法條規定，原告請求分割系爭土地
      ，洵屬有據，應予准許。又按因繼承、強制執行、公用徵收或法院之判決，於
      登記前已取得不動產物權者，非經登記，不得處分其物權，民法第七百五十九
      條定有明文，又分割共有物性質上為處分行為，當事人於訴訟中，併請求辦理
      繼承登記，不但符合訴訟經濟原則，於法之旨趣亦無違（最高法院六十九年台
      上字第一０一二號判例參照）。從而，原告於系爭土地分割之處分行為前，請
      求被告辰○○等三十七人一併辦理繼承登記，核無不合，亦應予准許。
  三、復按請求共有物之分割，應由法院依民法第八百二十四條命為適當之分配，不
      受當事人主張之拘束。又分割共有物，以消滅共有關係為目的。法院裁判分割
      共有土地時，除因該土地內部分土地之使用目的不能分割（如為道路），或部
      分共有人仍願維持共有關係，應就該部分土地不予分割，或准該部分共有人成
      立新共有關係外，應將土地分配於各共有人單獨所有（最高法院著有六十九年
      台上字第一八三一號判例可資參照）。另分割共有物時，法院應參酌當事人之
      聲明、共有物之性質、座落位置、地形、經濟效用、各共有人應有部分之比例
      及全體共有人之利益等公平決之。經查，兩造共有之系爭土地為建地，並無對
      外聯絡之道路，土地之東面靠近台中縣大里市○○路六十九巷、南面靠近台中
      縣大里市○○路一九六巷，如附圖所示編號一二八四─Ａ００二部分及編號一
      二八四─Ａ００一部分，其上建有三合院，現為原告所使用；編號一二八四部
      分，其上建有磚造建築物，現為洪牛之繼承人被告丑○○等人所使用等情，業
      據原告及被告丑○○於本院八十九年度訴字第二九六八號案件言詞辯論時陳述
      明確，且有土地登記簿謄本、地籍圖附於該案卷內可憑，復據該案件承審法官
      通知台中縣大里地政事務所派員會同勘驗屬實，製有勘驗筆錄及土地複丈成果
      圖在上揭案卷內可稽，既經原告引用上揭證據方法，洵堪採信。本件原告主張
      兩造就系爭土地並無訂立不分割之特約，且兩造迄言詞辯論終結前，未能同時
      到場為一致之協議，而依其使用目的，揆諸前揭規定及說明，當無不能分割之
      情事；本院斟酌上情，認依附圖所示方法分割應能符合共有人之利益，從而，
      原告訴請依如附圖所示之方法分割，即無不合，應予准許，爰判決如主文第二
      項所示。被告丑○○主張其欲單獨分割臨路土地云云，惟查被告丑○○與其餘
      被告辰○○等三十七人（除被告巳○○外），均為案外人洪牛之繼承人，於各
      該繼承人分割遺產前，就本件因分割取得之土地仍應保持公同共有，被告丑○○請求自遺產其中單獨分割自屬無據，併此敘明。
  四、末按兩造就共有物分割方法不能達成協議時，固得由原告起訴請求裁判分割，
      然原告主張之分割方法，僅供法院參考，就該部分並不生其訴有無理由之問題
      ，況縱法院認原告請求分割共有物為有理由，而依法定方法分割，然依民法第
      八百二十五條規定，分割後各共有人間就他共有人分得部分係互負擔保責任，
      即該判決尚非片面命被告負義務；遑論兩造主張不同之分割方法，以致不能達
      成協議，無寧為其等伸張或防衛權利所必要，如僅因法院准原告分割共有物之
      請求，即命被告應負擔全部訴訟費用，不免失衡。從而，本院酌量情形，爰就
      本件命兩造依主文所示比例負擔訴訟費用。
  五、據上論結，原告之訴為有理由，依民事訴訟法第三百八十五條第一項前段、第
      七十八條、第八十一條第二款、第八十五條第一項但書，判決如主文。
中　　　華　　　民　　　國　　九十一　　年　　  十　  　月　　　三十　　日
                                    臺灣臺中地方法院民事第四庭
~B法　　　官　王有民
右為正本係照原本作成
如對本判決上訴須於判決送達後二十日內向本院提出上訴狀
中　　　華　　　民　　　國　　九十一　　年　　 十一　　 月　　　三　　　日
~B法院書記官　詹貴珍
